臺灣高等法院民事判決　　　　　　　　　94年度上易字第95號
上　訴　人　財團法人汽車交通事故特別補償基金
　　　　　　　　　　　樓
法定代理人　楊子江
訴訟代理人　張宏智
被　上訴人　甲○○
　　　　　　乙○○
共　　　同
訴訟代理人　張順景
上列當事人間侵權行為損害賠償事件，上訴人對於中華民國93年
11月23日臺灣宜蘭地方法院93年度訴字第40號第一審判決提起上
訴，經本院於94年6月21日言詞辯論終結，判決如下：
    主  文
上訴駁回。
第二審訴訟費用由上訴人負擔。
    事實及理由
壹、程序方面
    本件被上訴人甲○○、乙○○經合法通知，未於言詞辯論期
    日到場，核無民事訴訟法第386條各款所列情形，爰依上訴
    人之聲請，由其一造辯論而為判決。
貳、實體方面
一、本件上訴人主張：被上訴人甲○○於民國89年8月26日，騎
    乘被上訴人乙○○所有未投保強制汽車責任險之車牌號碼Ｑ
    ＳＺ─347號機車（下稱系爭機車），沿宜蘭縣三星鄉○○
    路行駛，同日下午6時許途經上開萬富路48號附近，因未注
    意車前狀況，致撞及在路旁行走之行人即被害人黃清臣，造
    成黃清臣受有頭部外傷，嗣於91年4月4日進行頭部腦室分流
    手術，治療後仍有水腦症、疑多發性腦梗塞等疾病及大腦功
    能退化、記憶力與反應能力退化等傷害，於92年8月始經專
    業醫師認定為二級殘障，是本件損害賠償請求權自91年4 月
    4日起算，並未罹於時效。而甲○○騎乘之機車車主乙○○
    未依法投保強制汽車責任險，黃清臣傷後亦已依強制汽車責
    任保險法規定自伊獲得補償，受領新台幣（下同）1,095,20
    0元，依同法第39條第2項之規定（按指94年2月7日修正前之
    舊法，以下同），伊自得依上開法條及侵權行為之法律關係
    ，於該補償金額範圍內向被上訴人求償，又其等就本件賠償
    債務係屬不真正連帶關係，於其中一人清償之範圍內，另一
    人即同免責任。原法院為上訴人全部敗之判決。上訴人提起
    上訴，聲明求為廢棄原判決，並命被上訴人給付 1,095,200
    及自起訴狀繕本送達之翌日起至清償日止按年息5%計算之利
    息；如其中一被上訴人已履行給付他被上訴人免給付義務之
    判決。
二、被上訴人則以：本件已事隔多年，上訴人之請求權已罹於時
    效，且黃清臣之二級殘障與該次腦部手術無因果關係，況當
    時其等已與黃清臣和解，上訴人之請求應無理由等語，資為
    抗辯。並於本院答辯聲明：上訴駁回。
三、查本件上訴人主張甲○○騎乘乙○○所有未投保強制汽車責
    任險之機車，於上開時、地不慎撞及黃清臣，受有頭部外傷
    ，黃清臣已依強制汽車責任保險法之規定向其請求補償，受
    領1,095,200 元等情，業據其提出財團法人天主教靈醫會羅
    東聖母醫院（下稱羅東聖母醫院）診斷證明書、財團法人羅
    許基金會羅東博愛醫院（下稱羅東博愛醫院）診斷證明書、
    宜蘭縣三星鄉三星分局三星派出所道路交通事故證明書、汽
    車交通事故特別補償基金收據暨行使代位權告知書等為證（
    見原審羅調字卷第6、7、9、14頁），復為被上訴所不爭執
    ，應堪信為真實。
四、按汽車交通事故特別補償基金依規定為補償者，視為加害人
    或汽車所有人損害賠償金額之一部分，於補償金額範圍內，
    得直接向加害人或汽車所有人求償，強制汽車責任保險法第
    39條第1、2項規定明甚；又依同法條第4項前段規定，受害
    人或其繼承人已自加害人或汽車所有人獲有賠償獲有給付者
    ，特別補償基金於補償時，應扣除之；另肇事汽車非被保險
    汽車，汽車交通事故特別補償基金依前開規定，向加害人或
    汽車所有人求償時，應依該非被保險汽車之肇事責任比例計
    算求償額，同法施行細則第9條亦有明定。是同法第39條第2
    項所規定者，其性質乃屬汽車交通事故特別補償基金對加害
    人或汽車所有人之「受害人侵權行為請求權」之民事代位求
    償，此觀同法第37條第2款規定依同法第 39條代位求償所得
    ，係汽車交通事故特別補償基金之來源之一自明。準此，特
    別補償基金代位受害人或其繼承人行使損害賠償請求權時，
    仍須審酌受害人或其繼承人對加害人或汽車所有人是否具有
    損害賠償請求權，即加害人或汽車所有人對事故之發生，有
    故意或過失需負損害賠償責任時，特別補償基金方得向加害
    人或汽車所有人求償（參照最高法院92年度台上字第2080號
    裁判及台灣高等法院暨所屬法院90年11月22日法律座談會研
    討結果），且加害人或汽車所有人得以對抗受害人之事由，
    對抗特別補償基金。
五、查上訴人主張：黃清臣因車禍後病情惡化，於91年4月4日進
    行頭部腦室分流手術，治療後仍有水腦症、疑多發性腦梗塞
    等疾病及大腦功能退化、記憶力與反應能力退化等傷害，於
    92年8月經專業醫師認定為二級殘障云云。惟查，黃清臣於
    上述車禍發生後，即送羅東聖母醫院就診，於89年8月26日
    至同年9月11日住院治療，治療期間昏迷指數維持13至15分
    間（按15分為滿分），出院後僅兩次回診要求出具診斷證明
    ，並無要求醫療記錄；嗣黃清臣復於同年9月11日轉至財團
    法人長庚紀念醫院（下稱長庚醫院）住院治療，診斷為頭部
    外傷併顱內出血，經治療後於同年月18日出院，之後未再回
    診，有宜蘭縣警察局三星分局93年3月15日警星交字第93000
    4527號函、羅東聖母醫院93年4月30日天羅聖民字第326號函
    、長庚醫院林口分院93年6月15日（93）長庚院法字第0560
    號函附卷可稽（見原審訴字卷第30-31、56-63、72-74頁）
    。準此，似見黃清臣於89年9月18日出院後，已然痊癒；則
    其91年之頭部手術是否即為89年間車禍所致，即有未明。況
    原審法院曾檢送上開黃清臣車禍受傷病歷至幫其執行頭部手
    術之羅東博愛醫院判定，該醫院就黃清臣於91年間之頭部手
    術與89年間之車禍是否有關一節，亦認為「無法認定」等情
    ，有該醫院93年10月2日（93）羅博醫字第 100008號函可按
    （見原審訴字卷第133頁 ），且羅東博愛醫院是執行黃清臣
    水腦症手術之醫院，相較於處理黃清臣89年車禍傷害之長庚
    醫院，對於黃清臣水腦症之發生原因、病況當有更多之瞭解
    ，是長庚醫院於上開函文中雖稱黃清臣之水腦症不排除與前
    揭車禍有關（見原審訴字卷第72頁），但此亦不足為上訴人
    有利之認定。茲上訴人就受害人所受之損害，與加害人之加
    害行為間，有何因果關係一節，既因未能舉證證明而受原審
    不利之判決（另一敗訴之理由為時效消滅，此部分如後述說
    明）。上訴人提起上訴後，本於民事訴訟法所採行之不干涉
    主義或辯論主義，應就此項已知之利己事實盡其主張及舉證
    之責。乃其仍未證明該因果關係存在，即未盡其促進訴訟義
    務，自難謂其請求為有理。從而，揆諸上揭說明，上訴人代
    位黃清臣行使本件損害賠償請求權，尚屬無據，要不足採。
    又上訴人既不得代位行使上開請求權，則關於本件請求權是
    否已罹於消滅時效部分，即無庸再予審酌，附此敘明。
六、綜上所述，上訴人對甲○○依民法第184條第1項前段，對乙
    ○○依民法第184條第2項及依強制汽車責任保險法第39條第
    2項之規定，請求被上訴人應給付1,095,200元及自起訴狀送
    達翌日即92年12月6日起至清償日止之法定遲延利息，自非
    正當，應予駁回。原審為上訴人敗訴之判決，核無違誤，應
    予維持。上訴意旨，指摘原判決不當，求予廢棄改判，為無
    理由，其上訴應予駁回。
七、本件事實已臻明確，兩造其餘攻擊防禦方法及證據經予審酌
    ，核與判決結果不生影響，爰不再逐一論述，併此敘明。
據上論結，本件上訴為無理由，依民事訴訟法第449條第1項、第
78條、第463條及第385條第1項前段判決如主文。
中　　華　　民　　國　　94　　年　　6 　　月　　30　　日
                  民事第十七庭 審判長法  官  沈方維
                                     法  官  陳金圍
                                     法  官  王淇梓
正本係照原本作成。
不得上訴。
中　　華　　民　　國　　94　　年　　7 　　月　　1 　　日
　　　　　　　　　　　　　           書記官  吳碧玲
